【裁判字號】    90,交簡上,128
【裁判日期】    901122
【裁判案由】    過失傷害
【裁判全文】
臺灣臺北地方法院刑事判決                        九十年度交簡上字第一二八號
    上  訴  人
    即  被  告  甲○○
    選任辯護人  胡文英
右列上訴人因過失傷害案件，不服本院新店簡易庭九十年度店交簡字第四四五號，中
華民國九十年七月六日第一審刑事簡易判決（檢察官聲請簡易判決處刑案號：台灣台
北地方法院檢察署九十年度偵字第八五三０號），提起上訴，本院管轄之第二審合議
庭判決如左：
    主      文
原判決撤銷。
甲○○因過失傷害人，處罰金伍仟元，如易服勞役以佰元折算壹日。
    事      實
一、甲○○於民國八十九年十月三十一日下午五時許，駕駛車號ＧＬ－六一六二號自
    用小客車上載其女乙○○及乙○○就讀再興中學之同學丁○○，沿台北市○○區
    ○○路四段由南往北方向行駛，於行經台北市○○區○○路四段、木柵路二段設
    有燈光號誌管制之交岔路口欲左轉往西方向之木柵路二段方向行駛，因燈號適變
    換為紅燈，甲○○乃在興隆路南往北方向最內側車道上之停止線後方等待燈號變
    換，迨燈號變換為綠燈，甲○○乃起步左轉，甲○○本應注汽車在設有燈光號誌
    管制四方車輛行進之交岔路口左轉彎時，應在道路上所劃設之停止線後方等待燈
    號變換，並讓對向車道之直行車先行，且不得佔用來車道搶先左轉，而依當時情
    形又非不能注意，僅因其為原本行駛車道之第一部車，竟疏未注意未在停止線後
    方讓對向直行之汽機車先行，即超越其原本等待燈號變換之停止線，將其所駕駛
    之汽車駛往該處交岔路口之路口中心處，將車頭左打，使其車身之一部分占用對
    向興隆路四段北往南方向直行之車道，而將其所駕駛汽車占用來車道後在該處違
    規暫停等待左轉，適有丙○○騎乘車號ＷＳＧ－八二六號輕型機車由興隆路四段
    北往南方向直行而來，丙○○本亦應注意(一)汽機車行駛時，駕駛人應注意車前狀
    況，並隨時採取必要之安全措施及(二)機器腳踏車在未劃分快慢車道之道路，應靠
    右行駛，而依當時情形又非不能注意，竟疏未注意未靠右行駛，而略靠該處道路
    之內側車道行駛暨疏未注意在其所騎乘機車前方，甲○○已占用其直行車道暫停
    違規待左轉，即貿然往前行駛，而使其所騎乘機車因而撞及在該處違規停止待轉
    之甲○○所駕駛之汽車，丙○○因此人車倒地，受有右脛腓骨骨折之傷害。甲○○於肇事後，於現場處理警員前往丙○○就醫之台北市立萬芳醫院（以下稱萬芳
    醫院）處理時，在其上開犯行未為任何有偵查犯罪職權之公務員已知悉前，不逃
    避接受裁判而當場向警員自首，承認其為肇事人，而知上情。
二、案經丙○○訴由台灣台北地方法院檢察署檢察官聲請以簡易判決處刑。
    理      由
一、本件告訴人丙○○係於九十年三月十二日親至台灣台北地方法院檢察署對被告提
    出過失傷害之告訴，有詢問筆錄在卷可稽（九十年度他字第一一八一號偵查卷第
    二頁參照），其提出告訴之時間距其明知被告對其為過失傷害之八十九年十月三
    十一日，尚未逾六個月之告訴期間，是告訴人丙○○於本件所提出之告訴乃為合
    法，應先敘明。
二、訊據被告固不否認有於事實欄一所述時間，駕駛前揭車號自用小客車與告訴人丙○○所騎乘前開車號機車在前述地點發生本件道路交通事故之事實，核與告訴人
    丙○○就此部分所供述之情節相符，並有記載本件道路交通事故發生情形之道路
    交通事故調查報告表一份在卷可稽，惟矢口否認有任何過失傷害告訴人丙○○之
    犯行，辯稱：我當時是停止狀態，是對方自己來撞我的云云，而選任辯護人其辯
    護意旨則略以：告訴人丙○○違規行駛內側車道，是告訴人丙○○侵犯被告之路
    權，被告應無過失等語，惟查：
  (一)被告駕駛前述車號自用小客車，本係沿台北市○○區○○路四段由南往北方向行
    駛，於行經台北市○○區○○路四段、木柵路二段設有燈光號誌管制之交岔路口
    欲左轉往西方向之木柵路二段方向行駛，因燈號適變換為紅燈，被告乃在興隆路
    南往北方向最內側車道上之停止線後方等待燈號變換，迨燈號變換為綠燈，被告
    起步左轉，而其本為該車道之第一部車，竟未在停止線後方讓對向直行之汽機車
    先行，即超越其原本等待燈號變換之停止線，將其所駕駛之汽車駛往該處交岔路
    口之路口中心處，將車頭左打後在該處路口中心等待左轉等事實，業據被告於本
    院九十年十一月十五日審理時所不否認，此由該次審判期日被告以下之供述可得
    證明：（問：左轉的標準動作為何？應該停在哪裡？是不是應該停在停止線後面
    ？）是。等到號誌變換，對向車道沒有車，才能轉彎；（問：既然你知道要在停
    止線後待轉，為何你在路口待轉？）那時候是綠燈，我要左轉，我往前開在那邊
    等；（問：從興隆路走到路口都是綠燈？）我是一直開到路口，都沒有停，到路
    口才停，後來對向有車子我才停的，到路口證人（按係被告之女乙○○）所畫的
    位置才停（當日審判筆錄參照），另證人即於發生前開道路交通事故時坐在被告
    所駕駛汽車上之被告之女乙○○亦於本院九十年十月十一日調查時供稱其父親駕
    車在前述路口要左轉時，係在該處交岔路口之中心處停車等待左轉，並且已經有
    一半車身在對向車道了（當日訊問筆錄參照），乙○○並劃出其父親所駕駛汽車
    在路口停車等待左轉之位置圖附於本院卷可參，被告並於本院前開期日審理時供
    稱其所駕駛汽車之車頭確實已經超過該處路口之中心線（本院前開期日審判筆錄
    參照），先予敘明。
  (二)按汽車行駛至交岔路口左轉彎時，不得佔用來車道搶先左轉，並且轉彎車應該讓
    直行車先行，道路交通安全規則第一百零二條第四款、第六款前段定有明文，因
    此由上開道路交通安全規則之規定以觀，汽車駕駛人其行經交岔路口欲左轉彎時
    ，其用路之優先權（即路權）乃次於對向直行之汽機車，另外，除非在道路上主
    管機關有為左轉彎之汽車劃設左轉待轉區（在本院轄區內有此種汽車左轉待轉區
    最明顯的一個路口乃台北市大安區○○○路、和平東路交岔路口），而可允許左
    轉之汽車超越停止線而可在待轉區內暫時停車等待左轉，否則如果在交岔路口主
    管機關並未劃設汽車之左轉待轉區，此時欲左轉之汽車其正確且優良之駕駛習慣
    ，應該係在其原本直行方向之停止線後方讓對向直行之汽機車先行，等待對向無
    直行之汽機車前來或雖有直行之汽機車，惟其離路口尚有相當之距離時，方可超
    越停止線左轉，否則道路上每位駕駛人若均如同本件被告般超越停止線，然後到
    路口中心處將車頭左打，在交岔路口之中心處暫停等待左轉，此時對向直行之汽
    機車為要閃避被告所駕駛汽車不免有偏離自己行駛之車道往右打而橫生與右側車
    道行駛汽機車發生碰撞之危險！且如果被告在交岔路口之中心處暫時停車等待左
    轉，試問如果對向直行之汽機車一直川流不息前來，被告根本未有時間左轉，而
    橫向車流之燈號又變為綠燈，也就是說被告在該路口中心處等待左轉，直至其原
    本行向之燈號變為紅燈，其均無法完成左轉之動作，被告所駕駛汽車豈非逼不得
    已要停在該處交岔路口之中心，造成交通之阻塞！而本院此種想法，被告乍而觀
    之，恐會嗤之以鼻，而有以下之想法－在台灣那有人這樣開車要左轉，這種作法
    根本行不通，轉不成，跟台灣一般駕駛人之駕駛習慣完全不一樣－，不過，本院
    也不得不承認，現在台灣多數用路人之駕駛習慣，恐難達到本院此種要求之標準
    ，不過如果考慮到本院以上所述之此種惡劣駕駛習慣之所可能衍生之危險，本院
    不信此種見解將無法得到多數有優良習慣駕駛人之認同，且法院之判決固然不能
    悖離人民之社會感情，不過如果前述台灣多數人之左轉彎駕駛習慣是不正確而且
    是有潛在性危險的，為什麼不能藉著一份份法院判決之公佈，來達成法院判決之
    刑法上一般預防功能呢？所以本院上開見解，不是在唱高調，實在是對於被告及
    一般民眾具有深刻之教育意義存在。
  (三)如前(一)、(二)所述，被告駕駛前述車號汽車在前述路口欲左轉彎時，其本應注汽車
    在設有燈光號誌管制四方車輛行進之交岔路口左轉彎時，應在道路上所劃設之停
    止線後方等待燈號變換，並讓對向車道之直行車先行，且不得佔用來車道搶先左
    轉，而依當時情形又非不能注意，僅因其為原本行駛車道之第一部車，竟疏未注
    意未在停止線後方讓對向直行之汽機車先行，即超越其原本等待燈號變換之停止
    線，將其所駕駛之汽車往前行駛至該處交岔路口之路口中心處，將車頭左打，使
    其車身之一部分占用對向興隆路四段北往南方向直行之車道，而將其所駕駛汽車
    占用來車道後在該處違規等待左轉，其違反前述道路交通安全規則第一百零二條
    第四款、第六款前段規定之事實甚為明確，其就本件事故之發生負有過失，亦甚
    為瞭然，故本件道路交通事故確實係因為被告駕駛汽車在前述交岔路口之中心違
    規待轉而生可堪認定，雖告訴人丙○○就本件事故之發生有如後述之與有過失，
    然被告就本件事故之發生已有如前所述之過失，要不得據此而得認被告無庸就其
    過失犯行負責，而告訴人丙○○確實因本件事故受有前開傷害，有記載其受有前
    開傷害之萬芳醫院所出具之診斷證明書在卷可稽（前開他字卷第三頁至第六頁參
    照），告訴人丙○○所受傷害與被告之過失行為間有相當因果關係，亦可堪認定
    ，被告及選任辯護人雖以前揭情詞置辯，尚難認為可採，本件事證明確，被告之
    犯行堪以認定。
  (四)公訴人於其聲請簡易判決處刑書雖認被告就本件事故之發生有未注意車前狀況之
    過失，惟如前所述，被告係在前述路口之中心處停車違規待左轉，並非行進中撞
    及對向行駛之告訴人丙○○，故公訴人認被告就本件事故之發生有未注意車前狀
    況之過失，容有未洽，應併予說明。
二、又按道路交通安全規則所稱之汽車，依該規則第二條第一項第一款規定，包括機
    器腳踏車，而汽車行駛時，駕駛人應隨時注意車前狀況，並隨時採取必要之安全
    措施，且機器腳踏車在未劃分快慢車道之道路行駛時，應靠道路右側行駛，道路
    交通安全規則第九十四條第三項、第九十九條第一項第一款定有明文，本件發生
    前述道路交通事故之前述道路，並未劃分快慢車道，此有本件道路交通事故調查
    報告表第欄(1)之記載可明，故告訴人丙○○騎乘前述車號輕型機車經過本件事
    故之路口，依前述道路交通安全規則之規定，其即應靠道路右側行駛，並注意車
    前狀況，隨時採取必要之安全措施。本件如前所述，在此次之道路交通事故發生
    前，被告所駕駛汽車係停在前述路口之中心處違規待左轉，其車身已有一部分占
    用對向車道，而依證人乙○○、丁○○於本院九十年十月十一日所繪制之本件現
    場圖，被告所駕駛汽車之車身雖已占用對向車道，惟因對向本有二個車道，惟被
    告所駕駛汽車並未占用對向之右側（外側）車道，僅占用對向內側車道之一部分
    ，且告訴人丙○○於本院九十年十一月十五日審理時供稱：本來是紅燈我是靜止
    的狀態，後來變綠燈我就走了，我的前方都是機車，左邊有汽車，綠燈後我就跟
    著前面的機車走（當日審判筆錄參照），則被告所駕駛汽車係占用對向內側車道
    之一部分停止等待左轉，告訴人丙○○所騎乘機車前方之機車都未撞及被告所違
    規待轉之汽車，顯然告訴人丙○○騎乘機車未靠右行駛，而疏未注意行駛於內側
    車道，且疏未注意其所騎乘機車前方有被告違規待轉之汽車，並採取必要之安全
    措施（諸如閃避），方使其所騎乘機車撞及被告所駕駛違規待轉之汽車，其就本
    件事故之發生同樣與有過失，亦可堪認定。
三、再按告訴人丙○○於案發後雖於警訊時自承其於案發當時之時速為三十幾公里（
    前開他字卷第二十頁之談話紀錄表參照），就其上開供述表面觀之，已違反九十
    年五月三十日修正，同年六月一日生效施行前之道路交通安全規則第九十三條第
    一項第三款輕型機器腳踏車在市區道路行駛時，時速不得超過三０公里之規定，
    而台北市政府警察局交通警察大隊亦據此於該隊所出具之交通事故肇事原因初步
    分析研判表上記載認告訴人丙○○就本件事故之發生有超速行駛之過失（前開他
    字卷第七頁參照），被告提起上訴亦據此認告訴人丙○○就本件車禍之發生有超
    速行駛之過失，惟本院按行為人於道路上發生交通事故後，就其於事故當時之行
    車速度究為若干所為之陳述，因目前除特種車輛如公共汽車、營業用大客車上裝
    設有行車紀錄器，可隨時以電子方式紀錄該部汽車之行車速度外，於一般汽車或
    機車並未有是種裝置之配備，故除非剛好行為人於發生交通事故之前一剎那適有
    去注意自己所駕駛汽車或騎乘機車之時速碼錶，而可清楚記憶自己之行車時速，
    否則衡諸一般國民生活經驗法則，在道路上駕駛汽車或騎乘機車，駕駛人所隨時
    注意者乃所駕駛車輛之前後左右車行狀況，鮮有隨時注意自己所駕駛汽車或騎乘
    機車之時速碼錶之駕駛狀態，而只有偶而會去注意時速碼錶，故發生交通事故後
    ，行為人所自稱其於肇事當時之時速為若干之供述，是否真與事實相符，已堪存
    疑，且按行為人於警訊時稱其於案發當時之時速為若干公里之陳述，該項陳述因
    已屬行為人對於其有無違反前揭道路交通安全規則第九十三條第一項第三款規定
    之訴訟外不利陳述，該行為人對己不利之陳述，雖尚難認可以『自白』名之（蓋
    刑事訴訟法上之自白有其－『刑事被告承認自己之犯罪事實，並願負擔刑事責任
    』－之嚴格定義，故充其量其對己不利之陳述僅於訴訟之性質上類似於自白而已
    ，而非可以自白名之），惟既因其性質與自白相近，故本院認仍須依刑事訴訟法
    第一百五十六條第一項「被告之自白，非出於強暴、脅迫、利誘、詐欺、違法羈
    押或其他不正之方法，且與事實相符者，得為證據。」及第二項「被告之自白，
    不得作為有罪判決之唯一證據，仍應調查其他必要之證據，以察其是否與事實相
    符。」規定所揭櫫之－不得單純僅以行為人對己不利之陳述之本身為事實之認定
    ，而須另有補強證據與之相結合方得為一定事實認定－精神，仍應於卷存證據資
    料內有其他客觀積極證據足以補強行為人所做該對己不利之陳述，法院方得憑行
    為人該對己不利之陳述及其他補強證據認定行為人確有違反前揭道路交通安全規
    則第九十三條第一項第三款規定之事實，經查本件道路交通事故調查報告表之現
    場圖中並未有告訴人丙○○所騎乘機車留於本件事故現場之煞車痕，亦無任何刮
    地痕之記載，故已無法以任何客觀之科學數據推論被告與告訴人丙○○所騎乘機
    車於發生碰撞之時，告訴人丙○○定係騎乘機車以三十幾公里之速度行駛與被告
    所駕駛汽車發生擦撞，是於本件卷存證據資料內，對於前開初步分析研判表所認
    定告訴人丙○○有超速行駛之事實，實僅有告訴人丙○○於案發後之一份警訊筆
    錄而已，而別無其他積極之客觀補強證據得以證明告訴人丙○○於該訴訟外所做
    對己不利之陳述為屬真實（本院亦無蒐集其他證據以資認定告訴人丙○○有無超
    速行駛事實之義務，最高法院八十七年度台非字第一號判決可資參照），核諸前
    揭說明，本院自難單憑告訴人丙○○前開於訴訟外所做之對己不利陳述，而在別
    無其他積極客觀補強證據可資證明告訴人丙○○對己不利之陳述為屬實在之情況
    下遽認告訴人丙○○確有超速行駛，應併予說明（而本院就此一論點所向來堅持
    之看法，已於實務上獲得上級審法院之支持【卷附台灣高等法院八十九年度交上
    易字第八二號確定判決參照】）。
四、核被告甲○○所為，係犯刑法第二百八十四條第一項前段之過失傷害罪。被告於
    肇事後，於現場處理警員前往告訴人丙○○就醫之萬芳醫院處理時，在其上開犯
    行未為任何有偵查犯罪職權之公務員已知悉前，不逃避接受裁判而當場向警員自
    首，承認其為肇事人，此有台北市政府警察局交通警察大隊於九十年九月十二日
    以該隊北市警交大四字第九０六七一二四三００號函覆本院所檢附之自首調查報
    告表一份附本院卷可稽，是被告既已向該管公務員申述犯罪事實，而不逃避接受
    裁判，已合於刑法第六十二條前段所定對於未發覺之犯罪自首而接受裁判之要件
    ，應依該條規定減輕其刑。原審以被告前開犯行之事證明確，而依刑法第二百八
    十四條第一項前段、第四十一條及罰金罰鍰提高標準條例第一條前段、第二條規
    定，判處被告拘役二十日，並諭知易科罰金之折算標準，固非無見，惟(一)被告就
    本件事故之發生，並未有未注意車前狀況過失，已有如前述，原審引用檢察官於
    聲請簡易判決處刑書之記載而認被告就本件事故之發生有未注意車前狀況之過失
    ，已有未洽；(二)且告訴人丙○○就本件事故之發生，如前所述有未注意車前狀況
    及未靠道路右側行駛之過失，原審漏未斟酌認定；(三)復查被告於肇事後有如前述
    之法定必減輕其刑之自首情形，原審亦漏未查明，被告以原審認定其就本件事故
    之發生有過失為由提起上訴，其上訴雖無理由，惟原判決既有不當，自應由本院
    將原判決撤銷，且如前所述，仍認被告係犯刑法第二百八十四條第一項前段之過
    失傷害罪，並審酌被告其智識程度、過失程度、犯罪對被害人丙○○所生損害、
    犯後態度等一切情狀，量處如主文所示之刑，並諭知易服勞役之折算標準。
據上論斷，應依刑事訴訟法第四百五十五條之一第一項、第三項、第三百六十九條第
一項前段、第二百九十九條第一項前段，刑法第二百八十四條第一項前段、第六十二
條前段、第四十二條第二項前段，罰金罰鍰提高標準條例第一條前段、第二條，判決
如主文。
本案經檢察官戊○○到庭執行職務
中      華      民      國    九十      年     十一     月    二十二    日
                                  臺灣臺北地方法院刑事第三庭
                                      審判長法  官  徐世禎
                                            法  官  陳德民
                                            法  官  葉建廷
右正本證明與原本無異。
不得上訴。
                                            書記官  許婉如
中      華      民      國    九十      年   十一     月    二十二    日
附錄本案論罪科刑法條全文：
中華民國刑法第二百八十四條：（罰金已提高十倍）
因過失傷害人者，處六月以下有期徒刑、拘役或五百元以下罰金，致重傷者，處一年
以下有期徒刑、拘役或五百元以下罰金。
從事業務之人，因業務上之過失傷害人者，處一年以下有期徒刑，拘役或一千元以下
罰金，致重傷者，處三年以下有期徒刑、拘役或二千元以下罰金。


司法院資訊處製作；財團法人民間司法改革基金會備份。
